【裁判字號】    90,訴,291
【裁判日期】    901206
【裁判案由】    清償借款
【裁判全文】
臺灣台中地方法院民事判決  九十年度訴字第二九一號
    原      告    丙○○
    被      告    甲○○
                  乙○○
右當事人間請求清償借款事件，本院判決如左：
    主    文
被告甲○○應給付原告新台幣捌拾參萬壹仟捌佰柒拾壹元，及其中新台幣伍拾陸萬柒
仟捌佰柒拾壹元自民國八十九年十一月六日起算，另新台幣貳拾陸萬肆仟元自民國八
十九年十一月十六日起算，均至清償日止按年息百分之五計算之利息。
原告其餘之訴駁回。
訴訟費用由被告甲○○負擔。
本判決於原告以新台幣貳拾捌萬元或同額之台北國際商業銀行無記名可轉讓定期存單
為被告甲○○供擔保後，得假執行；但被告甲○○如於假執行程序實施前，以新台幣
捌拾參萬壹仟捌佰柒拾壹元為原告預供擔保後，得免為假執行。
原告其餘假執行之聲請駁回。
    事    實
甲、原告方面：
一、聲明：
（一）被告應連帶給付原告新台幣捌拾參萬壹仟捌佰柒拾壹元，及其中新台幣伍拾陸
      萬柒仟捌佰柒拾壹元自民國八十九年十一月六日起算，另新台幣貳拾陸萬肆仟
      元自民國八十九年十一月十六日起算，均至清償日止按年息百分之五計算之利
      息。
（二）陳明願以現金或等值之台北國際商業銀行無記名可轉讓定期存單供擔保，請准
      宣告假執行。
二、陳述：
（一）被告甲○○於民國（下同）八十九年四月二十五日起至同年九月間多次向原告
      借貸，借貸金額共計捌拾參萬壹仟捌佰柒拾壹元，經被告甲○○收受或由原告
      代甲○○墊付款項支付。兩造乃於八十九年八月二十八日就被告甲○○之部分
      借款簽立借據，嗣於八十九年九月二十三日及同年八十九年十月十四日補立借
      據二紙交原告收執，確認被告甲○○已收受之借款金額分別為伍拾陸萬柒仟捌
      佰柒拾壹元、貳拾陸萬肆仟元，並將八十九年八月二十八日之收據正本撕毀作
      廢，上述二筆借款借據載明清償日期分別為八十九年十一月五日及八十九年十
      一月十五日，皆由被告乙○○為被告甲○○之連帶保證人。詎料，被告等屆期
      皆不依約返還前開借款予原告。
（二）系爭借據中借款金額伍拾陸萬柒仟捌佰柒拾壹元之部分係被告向原告之實際借
      款，借款金額由原告分多次交付予被告，至第二筆借款則係因兩造有合作關係
      ，由原告代被告所墊支之款項，而原告目前尋獲代被告甲○○墊付之各項費用
      分述如下：
  １、八十九年三月間至同年九月間之電費共計貳萬伍仟捌佰肆拾參元。
  ２、八十九年五月至六月水費計壹仟壹佰柒拾貳元。
  ３、八十九年五月至同年九月間電話費共計伍萬伍仟陸佰柒拾貳元。
  ４、裝修費用（含工資、材料費用等）共計貳拾玖萬玖仟零玖拾壹元。
  ５、租金依支票支出紀錄所載押金為三個月租金計玖萬元，每月租金（除四月份租
      金壹萬伍仟元）應為參萬元，四月至九月之租金支出共壹拾陸萬伍仟元。
  ６、八十九年五月、六月及七月間被告甲○○刊登徵人廣告之費用共計壹萬伍仟陸
      佰元。
  ７、裝修費用共計伍萬柒仟伍佰元。
      嗣經原告依現有相關紀錄文件，整理原告自八十九年四月間至八月間，陸續借
      予被告甲○○之款項，有原告所有八十九年週曆筆記及原告設於台北國際商業
      銀行之帳戶存摺影本可稽，上開金額合計共陸拾壹萬玖仟捌佰柒拾捌元，此
      部分被告甲○○應負擔百分之四十，即貳拾肆萬柒仟玖佰伍拾壹元，其餘被告
      甲○○應分擔壹萬陸仟零肆拾玖元部分，原告確有代為墊付，僅因憑證遺失而
      無法提出。
（三）原告自八十九年四月間至同年八月間，陸續借予被告甲○○之款項明細詳如附
      表一所載，其總金額與被告甲○○於八十九年九月二十三日所簽立借據上之金
      額相符。
（四）被告乙○○為被告甲○○之父親，經被告甲○○告知原告其父同意擔任被告甲○○之連帶保證人，並同意由被告甲○○代理簽名於前揭二紙借據之連帶保證
      人欄，今被告甲○○逾期不為清償借款，爰依兩造間借據約定及民法第四百七
      十八條、第二百七十三條第一項之規定向被告甲○○及乙○○請求連帶給付如
      訴之聲明所示之本金及自二紙借據上所載清償日之翌日起算至清償日止之遲延
      利息。
（五）再者，卷內二紙借據均係事後補立，載明「確認無誤」、「言明…如數清償」
      「經雙方同意…如數清償」等語，及證人廖翰霖、蔡傳旺、陳彥如等人證稱被
      告甲○○於簽立借據時自承有積欠原告借據內款項核對無誤始簽立借據，嗣後
      亦曾自承有積欠原告借款等情，原告訴請被告甲○○給付款項之債務，亦屬於
      「債務拘束」之性質，姑不論原告有無就款項交付之事實為舉證，被告甲○○
      仍難辭其給付責任。
三、對被告抗辯所為之陳述：
（一）被告甲○○辯稱其係因被脅迫，始簽立票據及借據云云，但從未舉證證明之，
      足見被告甲○○所辯顯非可採；又證人廖翰霖於九十年九月三日證稱：「我知
      道被告借款第二筆，兩造因被告之駿超公司工程款沒有追加，請款金額計算錯
      誤，該工程是由我施作部分，所以我要求被告到駿超工程公司辦公室，到場的
      是我、潘先生（指被告甲○○）、我太太。原告丙○○是過一會兒到場…我們
      四人即回到棠森公司，原告丙○○與潘先生在談，潘先生說他願意負擔駿超公
      司虧損的部分。談完後，原告說要將公司搬家，兩造就談到第二筆借款的問題
      ，他們就談舊公司的裝璜費用、水電費用，應由何人負擔…我知道他們的總額
      是約二十幾萬元，被告甲○○同意金額，才同意簽立借據。原告沒有恐嚇威脅
      的情形…我有與原告、我太太、邱先生到被告甲○○家中要五十幾萬元。…我
      們一起去時，甲○○有承認欠錢。甲○○有簽立本票面額五十幾萬元。我當天
      沒有看到本票，但原告有告訴我有本票五十幾萬元。」「第一張借據順延的約
      定也是在棠森公司談的。在談時，兩造有提出第一張借據。」等語足證明被告
      甲○○與原告等人先至駿超公司，後再回到棠森設計工程公司（以下簡稱棠森
      公司）談第二筆借款的問題，被告甲○○確有承認因原告為其墊支費用而積欠
      原告第二筆借款二十幾萬元，並當場同意簽立第二張借據，立據當時並無恐嚇
      、脅迫之情形；且被告甲○○與原告在棠森公司確認第二筆借款當日，因甲○○沒有能力清償另一筆借款，故順延第一張借據之清償日，核與被告甲○○之
      陳述相符。另亦可證明原告與證人廖翰霖、證人廖翰霖之太太及廠商邱先生曾
      就第一張借據之借款清償事宜一起去找被告甲○○時，被告甲○○亦再次承認
      有積欠原告該筆借款。被告甲○○否認借貸債務存在，實非可採
（二）原告與被告甲○○並無合夥關係，僅有個案合作關係，雙方於個案合作期間並
      未約定支領薪資業經原告陳明在案，故被告甲○○所稱與原告間是合夥關係，
      且有支領薪資二個月云云，並未舉證證明，顯與事實不合。
（三）被告甲○○辯稱棠森公司是賺錢的，原告是以工程款墊付費用，其係向棠森公
      司借款，非向原告借款云云，但從未舉證證明之，且與系爭二紙借據上出借人
      欄為原告個人簽名之內容相違，足見被告甲○○所辯不足採信，又被告甲○○
      與原告個案合作期間居住於棠森公司內，被告甲○○事後曾就上述費用之分攤
      補立借據，並聲稱願意償還該借貸債務，如被告非自願分擔上述費用之百分之
      四十，何須如此？足悉被告上開辯詞無足採信。
（四）被告甲○○辯稱第一紙借據上第一行之「丙○○」是原告丙○○事後補簽的云
      云，但未舉證證明之，且與一般常情及該紙借據之出借人欄之記載不合，足見
      被告甲○○所辯不足採信。又被告甲○○辯稱第一紙借據上倒數第二行之「經
      雙方同意順延於十一月五日如數清償」是因被告沒有能力清償，事後補簽的云
      云，參諸證人蔡傳旺及廖翰霖之證詰，可認與事實相符，且被告甲○○因無能
      力清償，事後於第一紙借據上補簽「經雙方同意順延於十一月五日如數清償」
      字句時，已再一次確認其已收受第一紙借據上所記載之借款金額無誤。
（五）被告甲○○辯稱其與原告合作時均有領薪資，證人李錦婉所講的三萬元、一萬
      元，是被告的薪資，但因公司剛開始，所以未交付被告扣繳憑單、薪資袋云云
      ，已為原告所否認（蓋原告與被告甲○○並無合夥關係，僅係有個案合作關係
      ，雙方於個案合作期間並未約定支領薪資），且與公司給付薪資工卻未發給扣
      繳憑單以為申報公司成本之常情不合，被告甲○○亦未證明，足見被告所辯不
      足採信，又原告與被告甲○○於八十九年四月起合作室內設計工程，原告原本
      預料雙方合作案件應可獲利，估計被告甲○○可分得之利潤，應對借款有清償
      能力，故原告始多次貸予款項予被告甲○○，被告前揭所辯與本件事實情況不
      合，亦不足採。
（六）被告甲○○雖曾於八十九年十一月六日至台中市警察局第四分局何派出所備案
      ，惟依卷附台中市警察局第四分局（九十）中分四刑字第二○六四六號函及附
      件所示，並無法證明原告曾對被告甲○○為任何不法行為，足見被告甲○○前
      所稱原告對其脅迫云云，顯不足採信。而上述備案文件中載明被告甲○○與蔡
      鑾英（即丙○○）有財務糾紛，深怕蔡員有所報復云云，被告甲○○如非欠原
      告借款不還，何須「深怕報復」？故上述文件反而能證明被告甲○○確係積欠
      原告借款。
（七）被告乙○○辯稱被告甲○○簽立系爭借據時，其均不知情，事先也沒有知會，
      其是事後才知道，但不承認有授權，且其未於借據上親筆簽名或蓋章，並無為
      連帶保證人之意，原告第一次帶三男一女，第二次帶四男（不包含原告）到公
      司說兒子欠他錢，要還等語。惟查：
  １、被告乙○○辯稱其於被告甲○○簽立系爭借據時，其均不知情，事先也沒有知
      會云云，顯與兒子對外表示為父親代理人而為法律行為前，均先向父親報告之
      事理有違，且被告甲○○一再向原告表示如其屆時無法清償債務，其父親即被
      告乙○○會代其清償，再者參諸證人蔡傳旺之證詞，及當原告向被告乙○○表
      示被告甲○○積欠原告債務，要其代為清償時，被告乙○○並未向原告表示其
      事先不知情、未授權被告等語，則被告乙○○臨訟始辯稱其事先不知情云云，
      顯非可採。
  ２、被告乙○○雖先辯稱原告夥同彪形大漢至其任職公司恐嚇其，嗣又辯稱原告第
      一次帶三男一女，第二次帶四男（不包含原告）到我公司說我兒子欠他錢，要
      我還等語，其說詞前後已有不一，且所舉證人施倩琴又未作證原告有何恐嚇被
      告乙○○之情，足證被告辯稱原告事後夥同他人恐嚇被告乙○○、甲○○云云
      ，顯非可採。
三、證據：提出借據三紙、台灣電力公司收據四紙、臺北市自來水事業處水費收據（
    通知單）一紙、中華電信股份有限公司電信費收據八紙、估價單四紙、甲○○於
    八十九年四月至八月之借貸明細、八十九年（即西元二○○○年）週曆筆記、台北國際
    商業銀行存摺各一份、自由時報廣告費用單據四紙、裝修費用單據三紙（以上均為影本
    ）、聲請傳訊證人蔡傳旺、廖翰霖、李錦琬。
乙、被告方面：
一、聲明：原告之訴及假執行之聲請均駁回，如受不利判決，願供擔保請准宣告免於
    假執行。
二、陳述：
（一）緣被告甲○○係從事室內設計，因欲拓展業務，經姊介紹，於八十九年四月起
      與原告合夥。雙方約定，由原告負責業務及帳務處理，被告甲○○從事設計、
      工程及監工，所得報酬，或有虧損時，原告、被告甲○○均以六、四分帳，被
      告甲○○思及台中案源不足，所得有限，而台北案源充足，若依雙方之約定，
      將可獲取不少利潤，遂同意雙方之合作，並於八十九年四月暫住台北。次以，
      雙方合作之模式為，原告先與客戶簽約，並發包，而由被告甲○○負責實際設
      計、工程、監工事宜。換言之，被告甲○○只負責實際施工，而原告負責其他
      事項，包括業務、簽約、發包、收取報酬及帳務之處理。而在合夥期間內，被
      告甲○○共施作八件工程，然原告卻未給付被告甲○○分文之報酬，被告甲○○屢次請求原告依雙方當初之協議給付其應得之報酬，原告或空言未收到任何
      報酬，或主張公司虧損而不願支付。被告甲○○迫於無奈然合作至今，原告對
      其經手之帳目交代不清，且未給付被告甲○○分文報酬。被告甲○○無法苟同
      處理合夥事務之方式，遂向原告提出終止合夥之意思表示。原告於某日約被告
      甲○○至公司商議結束合夥之事宜，然被告甲○○赴約時，卻發現原告糾集四
      名彪形大漢。原告不但拒絕給付被告甲○○任何報酬，更強迫被告簽下日期分
      別為八十九年九月二十三日，金額伍拾陸萬柒仟捌佰柒拾壹元及八十九年十月
      十四日，金額貳拾陸萬肆仟元之借據。原告並恐嚇被告不得報警，否則將對被
      告甲○○及被告之父乙○○不利，被告甲○○鑒於原告背景不單純，為免節外
      生枝，不敢報警張揚。豈料，原告不給付被告甲○○報酬在先，事後又夥同他
      人至被告乙○○、甲○○之住所，恐嚇其為履行「保證責任」，否則將對其不
      利，被告甲○○心生畏懼，故於八十九年十一月六日向台中市西屯區第四分局
      何安派出所備案，原告見狀，竟持上開收據提起本件訴訟。
（二）本件借貸契約因標的物未交付而不成立，原告之訴顯無理由：
      次按消費借貸契約之成立，以雙方當事人有消費借貸之合意，及借貸物之交付
      為要件。本件訴訟係原告脅迫被告甲○○簽立借據，雙方未有成立金錢借貸之
      合意，且原告並未交付被告甲○○任何款項，是以系爭金錢消費借貸契約根本
      不成立，倘原告主張其成立，且主張借款係陸續交付，則必須就各筆借款之交
      付數額、日期、方式、交予何人等事實負舉證責任，不得徒託空言。再者，第
      一筆伍拾陸萬柒仟捌佰柒拾壹元之借款，係被告甲○○與棠森公司間之債權債
      務關係，與原告實不相涉。
（三）再者，原告起訴狀所附之借據，筆跡皆是同一人所為，甚至出借人、立書人、
      連帶保證人皆出自同一人之字跡，而遍觀借據，亦無任何印文，僅有數枚指印
      ，此顯然有違常情。復以，該二紙借據形態相同，皆以指印代替蓋章，更可證
      該借據係被告甲○○受脅迫時，當場所簽立者。原告稱被告甲○○係分別簽立
      ，無疑避免事跡敗露，不得不然，而由此益證原告確有脅迫被告甲○○簽立借
      據之事實。
（四）前所述，該借據係被告甲○○遭原告脅迫所簽立，被告甲○○並無與原告成立
      金錢借貸契約之合意，且原告並未交付任何款項於被告甲○○，故本件金錢借
      貸契約不成立，主債務不存在，保證債務更無存在之可能。又查，被告乙○○
      並無為連帶保證人之意，此參原告所出示之借據上，並無被告乙○○之親筆簽
      名或蓋章自明，該借據之簽名係被告甲○○受原告之脅迫而簽立，被告乙○○
      並不知情。
（五）再查，原告聲請傳喚之證人語多不實，無法採信：
  １、證人李錦琬係原告所僱用之職員，其中於八十九年六月中即離職，故其證稱：
      「原告丙○○與被告甲○○的關係我不清楚。」其證稱：「在八十九年五月間
      原告丙○○分別三次交我錢，二萬元、一萬元、三萬元，要我轉交被告甲○○
      ，之後就沒有再轉交給被告錢了。」云云。然事實上被告甲○○並未收到該筆
      款且該款項是何用途，證人李錦琬並未表明，是該證言並不可採。
  ２、證人蔡傳旺係原告之弟弟，依法毋庸具結，其所為之證言本有偏頗。其證稱：
      「八十九年九月下旬…在場只有我們三人」云云，乃不實之詞，蓋當時除了原
      告、蔡傳旺外，尚有姓名不詳之男子二名，渠等共同脅迫被告甲○○簽下借據
      。而八十九年十月上旬，原告脅迫被告甲○○簽立借據時，證人蔡傳旺亦有參
      與，按蔡傳旺與被告甲○○並無任何債權債務關係，為何每次簽立借據時其都
      在場？尤其八十九年十月十四日，其係中途到場，此參證人廖翰霖所言即明。
      按原告所稱被告甲○○係向其借款，並非向證人蔡傳旺所借，蔡傳旺與此無關
      ，為何每次簽立借據時皆親自到場？是以其證言自不可採。其又證稱：「我聽
      我姊姊說之前錢已陸續借給被告（指甲○○），他們之交款方式我不清楚…」
      可知，證人蔡傳旺並無親眼見到原告交付借款與被告甲○○之情事，故其證言
      係附和原告之說辭。
  ３、證人廖翰霖係原告之承包商，此為其所承認，而原告尚欠其一筆工程尾款，故
      其間有利害關係，其證言自有偏頗之虞，而其亦為八十九年十月十四日參與脅
      迫之一員，是以其證言不可採。
（六）再者，原告所具之單據與借據數目不符，益證原告臨訟拼湊而成，若原告主張
      上開費用應由被告甲○○比例負擔者，應負舉證之責，且原告謂其於八十九年
      四月間至同年八月間，陸續借予被告甲○○五十六萬七千八百一元，並提出八
      十九年週曆筆記及原告設於台北國際商業銀行之帳戶存摺為證。惟查：該週年
      筆記係原告片面製作，且依常理原告既每次借款後均有記錄習慣，為何不願於
      借貸當時簽立借據以保障自己權益？該週年筆記中有關被告甲○○之部分，應
      係原告臨訟偽造，實不足採信，且該存摺影本僅能證明原告有支出，但不知作
      為何用途，且與被告甲○○無關。上開證物顯係拼湊而成，無任何證明力。
      再者，原告社會歷練已久，又經營棠森設計公司，從事裝潢為業，對於事務處
      理自有相當之能力，就金錢借貸情事應較常人為謹慎，被告甲○○與原告前並
      不認識，直至八十九年四月間被告甲○○始由台中北上與原告合作，依原告所
      提出之借貸明細所示，被告甲○○自八十九年四月二十五日起，迄八十九年八
      月底，至少借款二十四次，金額總計五十六萬七千八百七十一元，其中六月十
      二日至六月十七日，七日內連續借款十一次，金額少則一千五百元，多則三萬
      元，衡諸常理，對一個剛認識且無合作經驗、信用不明之人，竟然短短數月間
      連續貸與款項二十餘次，金額高達五十餘萬，且在前債未清之情況下貸與之，
      豈非怪事？且貸與時從未開立借據，或留下其他證明，甚至亦無任何擔保？由
      此可知，雙方根本無借貸關係，被告甲○○抗辯借據係受脅迫而簽立者，益屬
      可信。
（七）末以，被告乙○○並未與原告訂立連帶保證契約，不負保證之責：
  １、被告乙○○於被告甲○○受脅迫簽立借貸契約時並無在場，此為雙方所不爭執
      ，且有原告證人蔡傳旺證稱屬實，且其亦未授權被告甲○○代訂保證契約，原
      告若主張其須負保證責任者，就被告乙○○授權甲○○代簽保證人一事，應負
      舉證之責。
  ２、系爭借據中保證人欄「乙○○」，係被告甲○○自簽其上，此為雙方所不爭執
      ，且借據上僅有簽名未有蓋章，被告甲○○又未出具授權書，衡情一般人均會
      認為代理權有欠缺，而原告更係一具有豐富社會經驗之人，更無不知之理，而
      原告率眾向被告乙○○請求履行保證時，其方知悉上情，同時否認授權，尚無
      表現代理之適用。
  ３、承前所述，該借據係被告甲○○被原告脅迫所簽立，被告甲○○並無與原告成
      立金錢借貸契約之合意，且原告並未交付任何款項於被告甲○○，故本件金錢
      借貸契約不成立，主債務不存在，保證債務更無存在之可能，原告對被告乙○○之請求，亦顯無理由。
三、證據：聲請傳訊證人潘瑛珍、洪超賢、蔣建中、施倩琴，並聲請向台中市西屯區
    第四分局何安派出所函查被告甲○○於八十九年十一月六日之備案紀錄。
    理    由
甲、程序部分：
    按訴狀送達後，原告不得將原訴變更或追加他訴。但請求之基礎事實同一者不在
    此限，民事訴訟法第二百五十五條第一項第二款定有明文。本件原告原依消費借
    貸之法律關係請求被告返還借款，於言詞辯論時追加依債務拘束之約定請求本訴
    被告給付原訴之聲明所示，因原告主張之基礎事實同一，僅係法律適用之不同，
    依前揭法律規定，應予准許。
乙、得心證之理由：
一、本件原告主張：兩造曾有個案合作關係，而被告甲○○分別於八十九年九月二十
    三日、同年十月十四日簽立系爭二紙借據，其上分別載明被告「甲○○向棠森設
    計工程公司丙○○」、「甲○○向丙○○」借款伍拾陸萬柒仟捌佰柒拾壹元、貳
    拾陸萬肆仟元，經「確認無誤」，且各有載明「言明於八十九年九月三十日，如
    數清償」「經雙方同意順延於十一月五日如數清償」、「言明於八十九年十一月
    十五日，如數清償」，且均載有「出借人：丙○○」「立書人：甲○○」等情，
    有系爭借據二紙附卷可稽，並為兩造所不爭執，堪信為真實。
二、本件原告依消費借貸及債務拘束之法律關係，主張系爭借據中第一筆借款金額伍
    拾陸萬柒仟捌佰柒拾壹元部分，係被告甲○○向原告之實際借款，借款金額由原
    告分多次交付予被告，至第二筆借款則係因原告與被告甲○○有合作關係，由原
    告代被告所墊支之款項，且系爭二紙借據均係事後補立，其上業已載明「確認無
    誤」、「言明…如數清償」「經雙方同意…如數清償」等語，被告甲○○已受其
    意思表示所拘束，故請求被告甲○○返還借款金額合計捌拾參萬壹仟捌佰柒拾壹
    元及其利息等語，並提出八十九年（西元二○○○年）週曆筆記、台北國際商業
    銀行存摺、出台灣電力公司收據四紙、臺北自來水事業處水費收據一紙、中華電
    信股份有限公司電信費收據八紙、估價單四紙、自由時報廣告費用單據四紙、裝
    修費用單據三紙為證、且聲請傳訊證人蔡傳旺、廖翰霖、李錦琬；然均遭被告甲○○否認，被告甲○○另以第一筆借款係被告與棠森設計工程公司之借款，與原
    告無涉，而系爭二紙借據係原告以商討終止合作關係為由，於被告赴約商議時，
    經原告糾集四名大漢，脅迫被告甲○○簽立，又原告與被告甲○○間並無借貸之
    法律關係存在，復基於消費借貸關係之要物性，原告須就各筆借款之交付數額、
    日期、方式、交予何人等事實負舉證責任等情，資為置辯。經查：
（一）被告甲○○以系爭借款金額為伍拾陸萬柒件捌佰柒拾壹萬元借據中所載「甲○○向『棠森設計工程公司』丙○○支借…」等語，辯以此筆借款為被告甲○○
      與棠森公司間之借款債務，惟查：據該紙借據上之記載，於棠森公司下方載有
      原告『丙○○』之姓名，且於出借人欄亦係由原告丙○○記名其上，與一般公
      司借款為蓋印公司大小章之形式不同，依其將出借人之名義明確記載之情事觀
      之，應認此筆債務係存在於原告丙○○與被告甲○○間，當屬無疑，被告甲○○就此所為答辯，尚難採信。
（二）按消費借貸契約，為要物契約，應由貸與人就交付金錢之事實負舉證之責，又
      雖消費借貸契約之要物性，不以契約成立時現實之交付為必要，如因買賣或其
      他原因，借用人以其對於貸與人所負之金錢債務，作為金錢借貸所應交付之金
      錢，而合意成立消費借貸，亦應解為已具要物性，又金錢借貸，固屬要物契約
      ，應由貸與人就交付金錢之事實負舉證之責，但若貸與人提出之借用證內，經
      載明所借款額，當日親收足訖無訛者，要應解為貸與人就要物性之具備，已盡
      舉證責任，此有最高法院六十一年度臺上字第二一七七號判例、六十九年臺上
      字第三五四六號判例意旨參照。
（三）據原告所提出之系爭二紙借據之記載，分別為：「茲有甲○○向棠森設計工程
      公司丙○○支借新台幣：伍拾陸萬柒仟捌佰柒拾壹元整，經確認無誤特立字據
      以為憑證，言明於８９年９月３０日，如數清償」、「茲有甲○○向丙○○支
      借新台幣貳拾陸萬肆仟元整，經確認無誤，特立此據，以此為憑證，言明於８
      ９年１１月１５日，如數清償」，且亦均經原告及被告甲○○親自簽名，並按
      捺指印於其後，此為原告及被告甲○○所不爭執，被告甲○○雖以其係遭原告
      糾集四名大漢之脅迫始簽立系爭借據，然就此事實，被告潘賢所聲請傳訊之證
      人洪超賢結證稱：僅聽聞兩造有工作上之合作關係，針對其二人間帳務關係及
      本件系爭借款情事，均不知情等語，難依證人洪超賢所言審認被告甲○○有何
      受原告脅迫之情事。復本院依被告甲○○之聲請向台中市西屯區第四分局何安
      派出所函查被告甲○○於八十九年十一月六日之備案紀錄，該報案內容載稱「
      被告與蔡鑾英（即原告丙○○）財務糾紛，怕蔡某報復，前往備案」，由前開
      文句，難以得知被告甲○○向警局備案之時，遭受何種危險，又備案紀錄上所
      載之案發時間為同年十月五日七時，與系爭二紙借據簽立之時點為同年九月二
      十三日、同年十月十四日並不相同，衡情，倘被告甲○○於簽立系爭二紙借據
      之時，即因身心受到脅迫而無法為自由意志之表達，理應當下或與簽立系爭二
      紙借據極為相近之時點，向警局報案，惟被告甲○○竟於簽立第一紙借據後逾
      十日之光景，始向警局備案，且被告於備案之時亦未表明有遭何脅迫之具體情
      事，是被告甲○○欲以前開報案紀錄證明伊係遭原告之脅迫始簽立系爭借據，
      誠難採信。從而，應認系爭二紙借據業經原告及被告甲○○意思表示之合致而
      成立，又依系爭借據上所載「確認無訛…以為憑證」等字樣觀之，被告甲○○
      應就借據上所載之借款金額確認同意，繼表明清償日期，始於借據上簽名並按
      捺指印，此情業經證人廖翰霖結證稱曾與原告、妻子、廠商邱先生至被告家中
      催討伍拾幾萬元，當時，被告甲○○承認有此筆借款債權，而第二紙借據係因
      原告與甲○○之合作關係終止，原告請求甲○○返還之前由原告代被告甲○○
      墊付之租金、水電費、裝潢費用，經雙方核算後，被告甲○○始簽立第二紙借
      據，甲○○當時並無遭受脅迫，又第一紙借據上之「雙方同意順延於十一月五
      日如數清償」等字，亦係簽立第二紙借據時，由雙方補具等情綦詳，再者，原
      告亦提出供核對計算之台灣電力公司收據四紙、臺北自來水事業處水費收據一
      紙、中華電信股份有限公司電信費收據八紙、估價單四紙、八十九年（即西元
      二○○○）年週曆筆記、自由時報廣告費用單據四紙、裝修費用單據三紙為證
      ，應認原告所稱系爭二紙借據均係事後經原告與被告甲○○核算昔日彼此金錢
      往來之數額，經被告甲○○確認無訛後，始成立系爭二紙借據等情，堪予採信
      。
（四）綜上，依原告提出之二紙借據中，業經載明所借款額，並經被告甲○○確認數
      額無訛，應認消費借貸契約之要物性，因兩造成立之債務拘束約定，業已具備
      ，揆諸前開判例要旨，要應解為原告就此已盡舉證責任，故原告依消費借貸及
      債務拘束之法律關係，請求被告甲○○返還借款金額捌拾參萬壹仟捌佰柒拾壹
      元及其利息，應屬有據。
（五）本件被告另辯以：原告所提出之八十九年週曆筆記係臨訟製作，且證人廖翰霖
      為原告之承包商，其間有利害關係，其證言自有偏頗之虞等語。復查：據原告
      所提出之八十九年週曆筆記原本之外觀紙質陳舊已顯現經常翻閱而有之漬跡、
      其上字跡亦因時間而略呈暈染淡化，又其記載態樣雜亂，衡情，認定該週曆筆
      記屬於原告記錄日常鎖事之記事本，應屬無訛，被告指稱此週曆筆記係臨訟製
      作，為屬無據。又證人廖翰霖雖係原告之承包商，然本院為確保其證言之真實
      性，仍於證言前告知應據實陳述，不可匿、飾、增、減，如有虛偽陳述，將受
      偽證之處罰，而令其具結，被告雖對證人證言之真實提出各項爭執，然卻未提
      出任何具體事證供參，以審認證人證詞有何偏頗而得據以排除前開證人所為證
      言之證據證明力，是以，仍採摘前開證人之證言，作為認定本件紛爭事實之依
      據，併此敘明。
三、另原告依代理之規定及連帶保證之法律關係，主張被告乙○○應就被告甲○○對
    原告之借款債務，負連帶清償之責。被告乙○○則以：被告乙○○於被告甲○○
    簽立借貸契約時並無在場，其亦未授權被告甲○○代訂保證契約，且借據上僅有
    簽名未有蓋章，被告甲○○又未出具授權書，衡情一般人均會認為代理權有欠缺
    ，原告主張被告乙○○授權甲○○代簽保證人一事，應負舉證之責等語置辯。經
    查：
（一）系爭二紙借據上連帶保證人「乙○○」之簽名及指印，均為被告甲○○自為，
      被告乙○○於二紙借據簽立之時，亦不在場等情，此據證人蔡傳旺、廖翰霖證
      述明確，復為二造所不爭執，應無庸置疑。
（二）按當事人主張有利於己之事實者，就其事實有舉證之責任，民事訴訟法第二百
      七十七條定有明文。又所謂代理，乃代理人以本人名義，於代理權限內，所為
      意思表示或受意旨表示，而其效果直接及於本人之一種制度，若未經本人之授
      權，則為無權代理，依民法第一百七十條之規定，無代理權人以代理人之名義
      所為之法律行為，非經本人承認，對於本人，不生效力。本件原告主張被告甲○○代理被告乙○○簽立系爭連帶保證契約，經被告乙○○否認其有授與代理
      權予被告甲○○之情事，原告徒以「兒子對外表示為父親代理人而為法律行為
      前，均先向父親報告」之「事理」，堅稱被告乙○○有授權被告甲○○為連帶
      保證之意思表示，惟查：
  １、衡情，成年人在外所為之法律行為，是否均向父親報告，因性格、習慣等背景
      之不同，已非定論，原告稱被告甲○○對外表示為父親即被告乙○○之代理人
      ，均會向被告乙○○報告一情，顯屬無據；再者，針對被告乙○○是否有授與
      代理權予被告甲○○或縱被告乙○○曾受告知，其是否對被告甲○○所為代理
      行為不加反對，而有默示同意等情，原告均未舉證以實說，復以證人蔡傳旺於
      本院九十年三月二十一日準備程序時證稱：「…他（指被告甲○○）若沒辦法
      清償，他也會向他父親借錢來還，他還錢的事，他有告知他爸爸。」等語，均
      係證人蔡傳旺聽聞被告甲○○之片面陳述，難以據此以認被告乙○○有何授與
      代理權之情事，是被告甲○○於系爭二紙借據上簽上連帶保證人「乙○○」之
      姓名並按捺指印之舉，應係無權代理之行為。
  ２、今被告乙○○否認被告甲○○所為無權代理之意思表示，該無權代理之行為即
      確定的對於本人不生效力，故原告依代理及連帶保證之法律關係，請求被告乙○○應就本件系爭借款債務負連帶清償之責，當屬無據。
四、歸結上情，被告甲○○既於系爭借據上表明其已就經兩造核算之金額加以確認，
    並成立消費借貸契約，原告依消費借貸及債務拘束之法律關係，請求被告甲○○
    返還捌拾參萬壹仟捌佰柒拾壹元，及其中新台幣伍拾陸萬柒仟捌佰柒拾壹元自八
    十九年十一月六日起算，另貳拾陸萬肆仟元自八十九年十一月十六日起算，均至
    清償日止按年息百分之五計算之利息，為有理由，應予准許。至原告主張被告乙○○就前開金額之清償，亦應負連帶清償之責，因原告針對被告甲○○是否有權
    代理被告乙○○訂立系爭連帶保證契約，並未舉證以明，原告就此部分之請求，
    自無理由，應予駁回。
五、兩造均陳明願供擔保，請准宣告假執行或免為假執行，關於原告勝訴部分，經核
    無不合，爰各酌定相當之擔保金額，併准許之。至原告敗訴部分，其假執行之聲
    請，已失所附麗，應予駁回。
六、另本件事證已臻明確，兩造其餘主張及舉證，與判決結果不生影響，不另論述，
    均附此敘明。
七、據上論結，原告之訴一部有理由、一部無理由，依民事訴訟法第七十九條但書、
    第三百九十條第二項、第三百九十二條，判決如主文。
中      華      民      國    九十      年      十二    月      六      日
                                臺灣台中地方法院民事第五庭
                                    審判長法  官  張惠立
                                          法  官  王邁揚
                                          法  官  劉兆菊
右為正本係照原本作成
如對本判決上訴，須於判決送達後廿日內向本院（台中市○○路○段九一號）提出上
訴狀（須按對造人數提出繕本）
中      華      民      國    九十      年      十二    月    六      日
~B法院書記官


司法院資訊處製作；財團法人民間司法改革基金會備份。
